臺灣臺北地方法院民事判決　九十一年度訴字第三三三九號
　　原　　　告　乙○○
　　被　　　告　華南產物保險股份有限公司
　　法定代理人　丁○○
　　訴訟代理人　丙○○
　　　　　　　　甲○○
右當事人間給付報酬事件，本院判決如左：
    主    文
原告之訴及假執行之請均駁回。
訴訟費用由原告負擔。
    事    實
一、原告方面：
  （一）聲明：被告應給付原告新台幣二百四十九萬五千八百七十元及自起訴狀繕本
        送達之翌日起至清償日止，按年息百分之五計算之利息，並願供擔保請宣告
        假執行。
  （二）陳述：其於民國九十年九月十五日與被告高雄分公司經理陳長坤協議，約定
        如原告能招攬部營業大客車第三人責任險部分，以每車每年新台幣（下同）
        七千二百零六元為標準，願給付原告每車保費百分之十四之酬金，二人並簽
        立備忘錄一紙，原告隨即展開招攬業務，使被告公司於九十年十一日二十一
        日與「中華民國遊車客運商業公會全國聯合會福利互助委員會」簽定汽車保
        險合約書，原告共招攬二千四百七十四輛車，以每輛車七千二百零六元乘以
        百分之十四再乘以二千四百七十四為二百四十九萬五千八百七十元，惟被告
        公司拒付前述約定報酬，爰依據備忘錄契約之法律關係請求被告給付招攬之
        報酬及自起訴狀繕本送達翌日起至清償日止按年息百分之五計算之利息，並
        陳明願供擔保請准宣告假執行，復於言詞辯論時變更為依據居間之法律關係
        請求被告給付其居間之報酬及其法定利息，並願供擔保請准宣告假執行。
  （三）證據：提出原告之名片、備忘錄、汽車保險合約書、被告公司投保數量證明
        書各一紙，並聲請傳訊證人顧大宗、呂美香為證。
二、被告方面：
  （一）聲明：請求駁回原告之訴及其假執行之聲請，如受不利之判決，願提供擔保
        請准宣告免為假執行。
  （二）陳述：
        自認備忘錄確實是陳長坤與原告簽訂，不過，備忘錄只是原告和客戶招攬保
        險業務的折扣、條件，並以此作為日後如能正式簽約時之依據，非酬金的約
        定，不具任何法律效力。後被告接獲產險公會通知有關遊覽車承保招攬事宜
        ，方知以遊覽車全省有數百家之公司行號，該大宗業務非原告一人所能為，
        而係需透過該遊覽車公會以公開招攬方式為之，被告遂依約定提供報價單，
        再透過議價及協議方式，於九十年十一日二十一日與「中華民國遊車客運商
        業公會全國聯合會福利互助委員會」簽定汽車保險合約書，其中之二千四百
        七十四輛車並非原告所招攬，按民法第四百九十條規定，稱承攬者，謂當事
        人約定，一方為他方完成一定之工作，他方俟工作完成，給付報酬之契約。
        故原告請求被告給付酬金，自無理由。被告不同意原告為訴之變更。
  （三）證據：中華民國遊覽車客運商業同業公會全國聯合會福利互助委員會九○互
        勝字第一五○一號函、第一八五一號函、華南產物保險股份有限公司汽車保
        險報價單、被告公司簽呈、保險契約、業務來源保費彙總明細節本（均影本
        ）各乙份，並聲請傳訊證人陳長坤、楊豐祿為證。
   理    由
一、按訴狀送達後，原告固然不得將原訴變更或追加他訴，惟請求之基礎事實同一者
    ，不在此限，民事訴訟法第二百五十五條第一項第二款定有明文。本件原告起訴
    時主張依據備忘錄契約之法律關係請求被告給付其招攬保險之報酬及自起訴狀繕
    本送達翌日起至清償日止按年息百分之五計算之利息，並陳明願供擔保請准宣告
    假執行，嗣於言詞辯論時變更為依據居間之法律關係請求被告給付其居間之報酬
    及自起訴狀繕本送達翌日起至清償日止按年息百分之五計算之利息，並陳明願供
    擔保請准宣告假執行，被告雖於當庭表示不同意，因認原告請求之基礎事實同一
    ，應予准許，合先敘明。
二、原告主張其於九十年九月十五日與被告高雄分公司經理陳長坤協議，約定如原告
    能招攬部營業大客車第三人責任險部分，以每車每年七千二百零六元為標準，願
    給付原告每車保費百分之十四之酬金之事實，業據其提出被告不爭執其真正之備
    忘錄一紙為證，是原告此部分之主張，應可信實。被告雖辯稱：備忘錄只是原告
    和客戶招攬保險業務的折扣、條件，並非酬金的約定，不具任何法律效力云云，
    惟經本院依原告聲請傳訊擔任保險經紀人之證人呂美香到庭證稱：「本件備忘錄
    是由我手寫陳長坤簽名，因為被告公司沒有承接過遊覽車的業務，我們先跟被告
    公司敲定這樣的傭金之後，才去找高雄公會理事長，所以備忘錄上記載強制險一
    件六四三七元，原告可以拿到二百五十元的傭金，責任險新台幣柒仟貳佰零陸元
    ，是每人壹佰萬元，如果每一事故是二百萬元，財產損失在三十萬元的範圍內，
    投保新台幣柒仟貳佰零陸元，我們可以拿百分之十四的傭金，Ｐ＋責任險的意思
    是每人二百萬元，每一事故四百萬元，財產損失六十萬元的範圍內，投保金新台
    幣壹萬壹仟伍佰三拾捌元，我們可以拿百分之二十三的佣金。」等語（見本院九
    十一年九月二日言詞辯論筆錄）及依被告聲請傳訊證人即被告高雄分公司之經理
    陳長坤亦到庭證述：「去年六、七月間原告來我們公司，有提到遊覽車業務接洽
    的事情，過去我們公司沒有辦過遊覽車承攬的業務，所以簽這張的意思也是希望
    原告能幫我公司推展義務，所以約定的傭金報酬比例．．．．。」等語（見本院
    九十一年十月三日言詞辯論錄），互核以觀，足見前揭備忘錄確係原告與被告約
    定招攬遊覽車保險業務之傭金報酬自明。被告前開所辯，顯與事實不符，自無足
    採。
三、按當事人主張有利於己之事實者，就其事實有舉證之責任。但法律別有規定，或
    依其情形顯失公平者，不在此限。民事訴去第二百七十七條定有明文。原告主張
    其簽立備忘錄後即展開招攬業務，並使被告公司於九十年十一日二十一日與「中
    華民國遊車客運商業公會全國聯合會福利互助委員會」簽定汽車保險合約書，其
    中原告共招攬二千四百七十四輛車等情，固據其提出名片、汽車保險合約書、被
    告公司投保數量證明書各一紙為證，惟為被告所否認。經查，雖原告聲請傳訊證
    人即高雄市遊覽車公會理事長顧大宗到庭證稱：「原告在被證一的（按即中華民
    國遊覽車客運商業同業公會全國聯合會福利互助委員會九十年九月十四日函）公
    告之前跑來找我，說是不是能夠承作保險費的業務，我們是採議價的方式，看哪
    一家符合我們的條件，我們就給他投保。當初原告是以被告公司專員的身分找我
    談，他還找台北公司的理賠員到高雄來談，我是因為原告的關係才去跟被告公司
    投保的，總共投保二千四百七十四台車子，後來辦理投保的事宜是我們執行秘書
    與公司聯絡簽約。」等語，然證人顧大宗亦證稱：「我們是採委員制，總共有三
    十九名，因為我是財務長，我開會提出報告，他們同意所以才找原告。」等語（
    見本院九十一年九月二日言詞辯論筆錄），足證並非其個人同意即可決之交由被
    告公司承保。另依被告聲請傳訊之證人即被告分公司經理陳長坤亦證稱：「到了
    九月以後我們才知道這個業務必須透過遊覽車公會以招標的方式來接洽。．．．
    原告主張的車輛數二四七四台沒有意見，但是這不是他招攬的，．．．而且二四
    七四台遊覽車沒有一台是高雄市遊覽車公會的車子，都是臺灣省、及部分臺北市
    的車子。當初洽談的時候，原告有提到這個業務所得的傭金如果談成的話，報酬
    的傭金要還要分給其他的人，我們只是定一個報酬比例，報酬發給的對象是給實
    際上承攬這個業務的人。」等語（見本院九十一年十月三日言詞辯論錄）。綜上
    所述，足見原告主張其一共招攬二千四百七十四輛車云云，與事實不符，洵無足
    採。是原告依據前開備忘錄契約之法律關係請求被告給付約定招攬二千四百七十
    四輛車之招攬報酬及其法定利息，即乏所據。
四、原告至此復為訴之變更，主張係伊居間介紹被告與楊豐祿認識，爰變更為依居間
    之法律關係請求被告給付報酬。惟查，被告聲請傳訊之證人即遊覽車公會名譽理
    事長楊豐祿到庭證稱：「遊覽車公會每年會出一個公告，通知保險公會總共有七
    千多輛車要保險，如有意思招攬此業務，可以申請報價，報價後公會將各家報價
    開會審核，從中擇定三家來議價，分別為北、中、南三個區承接業務。九十年九
    月十四日遊覽車客運商業同業公會全國聯合會福利互助委員會函是發給各保險公
    司。．．本件業務是原告找高雄市遊覽車公會理事長顧大宗，原告希望能承攬這
    個業務，顧理事長表示他不懂這個業務，請原告到台北來找我請我推薦，但是我
    覺得原告層級不夠高，所以顧大宗約我、原告到高雄去談另一家臺灣產物的業務
    ，後來我與原告在華南產物保險股份有限公司高雄分公司與陳長坤見面，我有告
    訴陳長坤這個業務的虧損很大，如果價錢低、服務好，我也願意推薦給公會，因
    為原告的備忘錄所報的價格實在太低，後來我就去跟臺灣產物公司談，本件的事
    情我就沒有再插手，．．．．．．。」等語（見本院九十一年十一月七日言詞辯
    論筆錄），核與原告聲請傳訊之證人顧大宗前開證詞互相吻合，顯見原告主張之
    二千四百七十四輛車確非原告個人招攬得來，亦非經過證人之推薦，委員會就會
    議決將業務交給證人推薦之被告公司承保。且證人楊豐祿當庭明確否認並非由原
    告介紹伊與被告認識，證人楊豐祿並告知前述備忘錄之價格過低顯不合理，亦為
    原告所不爭執（見同前筆錄），參之被告係於九十年九月二十五日之後接獲中華
    民國產物保險商業同業公會轉傳真中華民國遊覽車客運商業同業公會全國聯合會
    福利互助委員會九０互勝字第一五０一號函後，始依據該函文內容，做出報價單
    表示有意承保，再於同年十月五日正式報價後，始取得議價之機會，同時另有富
    邦保險、明台保險公司參與議價，議價完成後，被告始於九十年十一月二十一日
    與中華民國遊覽車客運商業同業公會全國聯合會福利互助委員會簽約取得該遊覽
    車業務，此有被告提出之中華民國遊覽車客運商業同業公會全國聯合會福利互助
    委員會九○互勝字第一五○一號函、第一八五一號函、華南產物保險股份有限公
    司汽車保險報價單、被告公司簽呈、保險契約、業務來源保費彙總明細節本（均
    影本）各一件附卷可考，被告既係於接受中華民國遊覽車客運商業同業公會全國
    聯合會福利互助委員會發予全國保險業者之函件後，依報價方式取得議價機會，
    且非依備忘錄之價格取得前開遊覽車業務，益見九十年十一月二十一日被告與中
    華民國遊覽車客運商業同業公會全國聯合會福利互助委員會簽約機會並非原告居
    間或承攬得來，徵之原告主張的車輛數二四七四台遊覽車中，無一係屬高雄市遊
    覽車公會之車輛，全係分屬臺灣省、及臺北市之車輛，係經證人陳長坤證述在卷
    ，亦與擔任高雄市遊覽車公會理事長之顧大宗、遊覽車公會名譽理事長楊豐祿無
    涉，是原告改依居間之法律關係請求被告給付居間報酬，亦無所據。
五、從而，原告據以提起本訴，請求被告應給付原告二百四十九萬五千八百七十元及
    自起訴狀繕本送達之翌日起至清償日止，按年息百分之五計算之利息，為無理由
    ，不應准許。原告之訴既經駁回，是其假執行之聲請即失所附麗，應併予駁回。
六、結論：原告之訴為無理由，依民事訴訟法第七十八條，判決如主文。
中　　　華　　　民　　　國　　九十一　　年　　十二　　月　　三十　　　　日
　　　　　　　　　　　　　　　民事第三庭法　　　官　林振芳
右為正本係照原本作成
如對本判決上訴，須於判決送達後廿日內向本院提出上訴狀
中　　　華　　　民　　　國　　九十一　　年　　十二　　月　　　三十一　　日
　　　　　　　　　　　　　　　　　　　　法院書記官　葛映嵐
